【裁判字號】    95,上易,565
【裁判日期】    950831
【裁判案由】    背信等
【裁判全文】
臺灣高等法院刑事判決                 95年度上易字第565號
    上  訴  人  臺灣新竹地方法院檢察署檢察官
    被      告  甲○○
上列上訴人因被告背信等案件，不服臺灣新竹地方法院94年度易
字第70號，中華民國95年1月20日第一審判決（起訴案號： 臺灣
新竹地方法院檢察署90年度偵續字第66號），提起上訴，本院判
決如下：
    主  文
上訴駁回。
    理  由
一、公訴意旨略以：被告甲○○原係告訴人聯邦商業銀行股份有
    限公司新竹分行（以下簡稱聯邦銀行新竹分行）之專員，以
    承辦聯邦銀行新竹分行授信前之徵信、擔保物估價為其業務
    ，係為聯邦銀行新竹分行處理事務之人。詎被告甲○○意圖
    為第三人不法之利益及損害聯邦銀行新竹分行之利益，且基
    於概括之犯意，先於民國（下同）八十四年六月一日，前往
    鑑估貸款戶林文欽位於新竹縣竹北市○○段四八三地號土地
    及其上竹北市○○○路一六三號建築物價格時，明知前開房
    屋僅為二層樓建築物，竟在擔保物鑑估報告上，將該建築物
    不實登載為三層樓，並持交聯邦銀行新竹分行主管人員覆核
    ，致使聯邦銀行新竹分行高估前開擔保物之市價，而核予林
    文欽過高額度貸款，後因林文欽無力償還貸款，聯邦銀行新
    竹分行雖經拍賣程序，仍有部分金額無法受償，受有損失。
    又被告甲○○明知貸款戶趙文宗提供設定抵押位於新竹市○
    ○街六之八號及六之九號建築物所坐落之新竹市○○段○○
    段一九九之二號、一九九之三地號等建地之土地當時之公告
    現值為每平方公尺三萬元，仍過度高估該建築物所坐落之建
    地市價為每平方公尺十四萬元（相當於每坪四十六萬元），
    並於同年十二月二十三日製作不實擔保物鑑估報告，交聯邦
    銀行新竹分行主管人員覆核該報告並批覆授信書，致聯邦銀
    行新竹分行貸出無法收收回之款項，而受有損失。因認被告
    甲○○涉犯刑法第三百四十二條第一項之背信罪嫌、同法第
    二百十六條、第二百十五條之行使業務登載不實文書罪嫌等
    語。
二、按犯罪事實應依證據認定之，無證據不得認定犯罪事實；又
    不能證明被告犯罪者，應諭知無罪之判決，刑事訴訟法第一
    百五十四條第二項、第三百零一條第一項分別定有明文。次
    按，檢察官就被告犯罪事實，應負舉證責任，並指出證明之
    方法，同法第一百六十一條第一項亦定有明文。又認定被告
    有罪之事實，應憑證據，如未能發現相當之證據，或證據不
    足以證明，自不能以推測或擬制之方法，以為裁判之基礎；
    且認定事實所憑之證據，其為訴訟上之證明，須達於通常一
    般人均不致有懷疑，而得確信其為事實之程度者，始得據為
    有罪之認定，倘其證明尚未達到此一程度而有合理之懷疑存
    在時，尚難為有罪之認定基礎；另苟積極證據不足以為不利
    於被告事實之認定，即應為有利於被告之認定，更不必有何
    有利之證據，最高法院三十年上字第八一六號、四十年臺上
    字第八六號、七十六年臺上字第四九八六號判例分別揭有上
    旨，足資參酌。
三、復按背信罪之成立，以處理他人事務之人，有圖自己或第三
    人的不法利益，或圖加損害於本人之意思，而故意為違背其
    任務之行為為要件，如僅因處理事務怠於注意，致其事務生
    不良影響，則為處理事務過失之問題，主觀上既非故意為違
    背任務之行為，自不負若何罪責，亦即，背信罪以有取得不
    法利益或損害本人利益之意圖為必要，若無此意圖，即屬缺
    乏意思要件，縱有違背任務之行為，並致生損害於本人之財
    產或其他利益，亦難律以本條之罪，有最高法院二二年上字
    第三五三七號、三十年上字第一二一０號判例意旨可參。又
    按行為人就業務登載不實罪，主觀上須具備「不實登載故意
    」之構成要件，即從事業務之人明知為不實之事項，並且進
    而決意登載之主觀心態始屬之，否則，若非明知不實之事項
    ，則因欠缺此等構成要件故意，而不成立本罪。
四、公訴人認被告甲○○涉犯刑法第三百四十二條第一項之背信
    罪嫌、同法第二百十六條、第二百十五條之行使業務登載不
    實文書罪嫌，係以告訴代理人徐慶生、彭淑馨、蕭兆祺之指
    述、告訴人聯邦銀行八十四年六月一日、同年十二月二十三
    日擔保物鑑估報告、聯邦銀行八十四年六月一日、同年十二
    月二十二日授信批覆書、本院八十八年九月十七日債權憑證
    、本院民事執行處強制執行金額計算書分配表、新竹市地政
    事務所九十年十月十五日、九十一年十一月八日出具之地價
    證明書、林文欽之擔保物照片影本四幀、趙文宗建築物及週
    邊其他建築物之估價資料、新竹市○○段○○段二七五建號
    、二七八建號、二七九建號建物登記謄本、新竹市地政事務
    所九十年十月十五日、九十一年十一月八日之地價證明書等
    為其主要論據。惟訊據被告固不否認前為告訴人聯邦銀行新
    竹分行專員，承辦授信前之徵信、擔保物估價為其業務範圍
    之一，及有於前揭時地填載貸款戶林文欽、趙文宗之擔保物
    鑑估報告之客觀事實，惟堅詞否認有何意圖為第三人不法之
    利益或損害本人之利益而為違背其任務之行為及行使業務登
    載不實文書之故意犯行，辯稱：伊和主管宋緯明一起去勘查
    現場，一次要勘查一、二十件標的物，並未注意林文欽住宅
    有無三樓，伊係回分行後依建物謄本上之記載而填載在擔保
    物鑑估報告上，並無在業務上填載不實及損害銀行之故意；
    另趙文宗之不動產，伊有至西大路附近訪價，該透天厝確有
    伊所估之價值，且伊在擔保物鑑估報告上亦確實填載該標的
    物屋齡過老超過年限，並無故意高估市價等語置辯。
五、經查：
（一）告訴人聯邦商業銀行新竹分行之貸款戶林文欽位於新竹縣
      竹北市○○○路一六三號之建物擔保品，被告甲○○於填
      具擔保物鑑估報告時，固有將事實上為二層樓建物登載為
      三樓之客觀事實，此亦為被告所不爭執，復有原審民事執
      行處八十六年禹字第三八四三號就該不動產所為之查封之
      房屋價格鑑定書所附之鑑估報告書及照片，鑑定該不動產
      確為二層樓建物等情可證（參九十年度偵字第二一六號偵
      查卷第三八至四二頁），而被告甲○○所填載之貸款戶林
      交欽不動產之擔保物鑑估報告上之「地目構造式樣」編號
      ２欄內，確實登載「三層加強磚」字樣一節，亦有該擔保
      物鑑估報告在卷可查（參同上卷第六頁）。惟被告甲○○
      供稱銀行承辦人員一次出去勘查之標的物約一、二十件一
      節，回銀行做登載時，一時疏忽，僅以建物登記簿內謄本
      轉載等語，此情為證人即被告甲○○之業務主管宋緯明偵
      查時所證明，其證稱：銀行承辦人員一次出去勘查之標的
      物約一、二十件（參九十年偵續字六六號偵查卷第五六頁
      ），復觀諸卷附新竹縣竹北地政事務所八十四年五月三十
      日出具之該不動產建築改良物登記簿（參同上卷第二八、
      二九頁）上之「權利人所有建物面積」欄中，確實登載有
      「三層壹貳陸平方公尺柒肆平方公寸」字樣，則被告至現
      場勘查標的物時，在一次勘查多達一、二十件標的物之際
      ，於履勘現場疏於注意貸款戶林文欽之不動產事實上究為
      二樓或三樓之情況下，事後在填載勘驗資料時，以信賴建
      物登記簿謄本內之記載內容註記，被告抗辯係一時疏忽登
      載，衡情尚有其可信之處，難認被告主觀有有何故意虛偽
      業務登記不實之情，及有何欲取得不法利益或損害本人利
      益意圖可言。
（二）又告訴人雖以被告甲○○就貸款戶趙文宗位於新竹市○○
      街六之八、六之九建號建物坐落之新竹市○○段○○段一
      九九之二、一九九之三地號土地擔保品所為之鑑估明顯離
      市場行情太遠，認被告甲○○有背信及業務登載不實犯行
      云云。惟查以，「市場行情」高低本無絕對客觀之標準，
      對於鑑估一不動產，須調取相關謄本、地籍圖等書面資料
      ，就擔保品附近行情詢問仲介業、代書及銀行，並就擔保
      品附近住居及交通狀況等為評估後，再填具擔保物鑑估報
      告呈交主管覆核等語，此亦告訴人代理蕭兆棋於原審所是
      認，是當鑑估人員就不動產為鑑估時，其所受雇主就不動
      產鑑估所施以之專業訓練、其所詢問市場行情之對象、其
      對不動產所在位置交通狀況、繁榮與否之熟悉程度及貸款
      戶就貸款金額高低之需求等等眾多因素，均對鑑估人員就
      標的物價值之判斷有不同程度之影響，鑑估人員勘查後依
      據各項資料為鑑估後，上級主管把關以決定是否放款及放
      款金額高低，而在此就該擔保物之鑑估結論注入決定性之
      影響，故鑑估人員就擔保物之估價與該擔保物之「市場行
      情」間，存在許多可變因素影響該擔保物價值之高低，實
      不能僅以事後貸款戶無法償還本息致告訴人受有損失之客
      觀事實，反回溯推論當初鑑估人員就該不動產擔保物主觀
      上有明知為不實事項而登載於業務作成之文書上及有為第
      三人利益或損及本人利益之不法意圖存在；就本案貸款戶
      趙文宗之土地擔保物而言，被告甲○○所製作之擔保物鑑
      估報告就「標的物概述及特記事項」欄上記載「本抵押物
      位於竹市○○街六之九及六之八號二間透天住宅，位於市
      區○○○路近市場、金融、百貨，地區繁榮，唯屋況均加
      蓋至三層，詢問附近行情土地每坪近五十萬，查詢亞翔房
      屋二二七三八０該區域價位與查詢相近」等文字，其旁並
      繪製有位置圖，被告甲○○在該報告上復註記坐落該建地
      上之「建物老舊，超過年限，不予鑑估」字樣等情，有該
      擔保物鑑估報告在卷可查（參同上卷第八頁），自形式上
      觀之，被告甲○○並未違反告訴人陳稱上開鑑估不動產所
      應遵行之流程，已難即認被告甲○○有何違背其任務之行
      為，縱認被告甲○○處理鑑估業務怠於注意，有告訴人所
      指之未詳盡查訪該擔保物附近不動產之市場行情之瑕疵，
      惟依上述說明，影響擔保物價值高低之因素極多，甚或可
      能係告訴人對於所屬徵信、鑑估人員之專業訓練不足所致
      ，亦非告訴人徒以「估價偏離市場行情太遠」一詞，即可
      粗率推認鑑估人員即被告甲○○主觀上有故意背信意圖，
      而其所為之擔保物鑑估報告亦難率而推認係明知為不實事
      項而登載在業務作成之文書。
（三）公訴人雖舉告訴人銀行之其他承辦人員就另一貸款戶曾楊
      鴛鴦所製作之擔保物鑑估報告，指出本件貸款戶趙文宗之
      不動產附近之土地時價每平方公尺不超過十萬元，以證明
      被告甲○○就貸款戶趙文宗之不動產鑑估為每平方公尺十
      四萬元顯然違背其任務，並明知為不實時價卻登載在業務
      製作之文書云云；惟觀告訴人所提之曾楊鴛鴦之擔保物鑑
      估報告（參九十年度偵續字第六六號偵查卷第一三頁），
      該擔保物係坐落在新竹市○○段○○段，與本件貸款戶趙
      文宗之擔保物坐落位置不盡相同，是否可比附援引，已有
      可議，再者，曾楊鴛鴦之擔保物鑑估報告其上記載有「比
      價分析：... 經實地勘查，未完全臨路邊，故乃以公告現
      值每平方公尺七萬二千六百評估」等文字，其土地鑑估之
      放款值為三百四十餘萬元，總放款值評估為四百餘萬元，
      惟下方之覆查記錄欄之第一次覆查日期之覆查結果欄中，
      竟填載「... 本案經實地評估，目前市價約值九百萬，目
      前出租... 」等字樣，與上方總放款值四百餘萬元，相差
      二倍有餘，反與本案被告甲○○就貸款戶趙文宗建地之鑑
      估為八百九十餘萬元相差未幾，是告訴人所舉之另貸款戶
      曾楊鴛鴦之不動產擔保物鑑估報告，不僅無法以在貸款戶
      趙文宗土地附近之不動產行情證明被告甲○○故意違背任
      務高估趙文宗之土地，反適可證明「市場行情」存在許多
      可變因素，並無絕對之標準，始致同一不動產之鑑估會有
      四百餘萬與九百萬之高低差距懸殊之情事發生，公訴人所
      舉上開證據，實無法為何不利於被告甲○○之認定，反而
      更證被告甲○○無故為違背其任務及明知為不實事項而登
      載業務作成文書之可能。
六、依上所述，公訴人所指被告甲○○上開行為，涉有業務上登
    載不實及背信罪名云云，所舉證據尚不足使本院確信被告甲
    ○○主觀上確有背信意圖及明知為不實事項而故意登載之犯
    行，從而，自不能僅以被告甲○○有將貸款戶林文欽之二層
    樓建物疏填載為三層樓及將貸款戶趙文宗之土地鑑估每平方
    公尺十四萬元之客觀事實，及告訴人因上揭二貸款戶無法支
    付本息之客觀結果，即逕論被告甲○○有背信、行使業務登
    載不實文書之犯行。此外，復查無其他積極證據足認被告涉
    有上開背信及行使業務登載不實文書之犯行，揆諸前揭說明
    ，應認不能證明被告犯罪，自應為被告無罪判決之諭知。
七、原審無罪理由中認被告並無決定核貸金額多寡之權，所填載
    之鑑估報告，需經主管再審核，而認被告無何登載不實之可
    能，其理由雖有不當。惟原審另認被告無犯罪之故意，而認
    本件公訴人起訴被告所據證據尚難為被告有罪之認定，而為
    被告無罪之諭知，尚無違誤，公訴意旨仍執前詞，指摘原判
    決不當，請求撤銷改判，尚無理由，上訴應予駁回。
據上論斷，應依刑事訴訟法第368條，判決如主文。
本案經檢察官周誠南到庭執行職務。
中    華    民    國    95    年    8     月    31    日
                  刑事第４庭    審判長法  官  蔡秀雄
                                      法  官  黃金富
                                      法  官  周煙平
以上正本證明與原本無異。
不得上訴。
                                      書記官  蕭麗珍
中    華    民    國    95    年    9     月    5     日


司法院資訊處製作；財團法人民間司法改革基金會備份。
